【裁判字號】    99,訴,145
【裁判日期】    990722
【裁判案由】    偽造文書等
【裁判全文】
臺灣花蓮地方法院刑事判決               99年度訴字第145號
公  訴  人  臺灣花蓮地方法院檢察署檢察官
被      告  甲○○
上列被告因偽造文書案件，經檢察官提起公訴（99年度偵緝字第
95號），被告於準備程序中為有罪之陳述，本院合議庭裁定由受
命法官獨任進行簡式審判程序，判決如下：
    主  文
甲○○行使偽造私文書，足以生損害於公眾及他人，處有期徒刑
陸月，如易科罰金，以銀元佰元即新臺幣玖佰元折算壹日。如
附表所示偽造之「乙○○」署押計貳拾柒枚（含署名玖枚及指印
拾捌枚）均沒收之。
    事  實
一、緣甲○○於民國90年11月24日21時許起至22時20分許止，在
    臺北市內湖區飲用米酒1瓶後，仍駕駛車牌號碼9F-3601號自
    用小貨車外出。嗣於同月25日零時35分許，途經臺北市南港
    區南湖橋頭，因酒後駕駛為警攔檢，經警測試其呼氣酒精濃
    度達每公升0.97毫克，顯已不能安全駕駛（酒後駕駛部分，
    因追訴權時效已完成，另由本院判決免訴）。詎甲○○因無
    適當駕駛執照且為逃避刑責，竟基於行使偽造私文書、偽造
    署押之犯意，先在呼氣酒精濃度檢測單上偽造其弟「乙○○
    」之署名1枚、指印5枚，復對警謊報「乙○○」之年籍資料
    ，並在臺北市政府警察局舉發違反道路交通管理事件通知單
    （北市警交大字第 ABW877783號）一式三聯（包括通知聯、
    移送聯及存根聯）中移送聯之收受通知聯者簽章欄位，偽簽
    「乙○○」之署名 1枚（並自動複寫於該通知單存根聯之收
    受通知聯者簽章欄位），用以表示該交通違規者為「乙○○
    」且已收受該交通違規舉發單，復提出行使交還取締之警員
    。嗣又在警詢筆錄、逮捕通知、權利告知書上，接續偽造如
    附表所示「乙○○」之署押，並在夜間詢問同意書上接續偽
    造「乙○○」署名1枚、指印4枚後，將該同意書持交警員，
    用以表示同意於夜間接受詢問，足生損害於偵查機關對前開
    案件偵查之正確性及乙○○本人。嗣乙○○於偵查中到庭後
    陳稱並未曾有上揭犯行，可能身分遭人冒用後，檢察官將前
    揭偽造之署押送往內政部警政署刑事警察局（下稱刑事局）
    鑑驗後，始查知上情。
二、案經臺灣花蓮地方法院檢察署檢察官自動檢舉偵查起訴。
    理  由
一、上揭犯罪事實，業據被告甲○○於偵查中及本院審理時均坦
    承不諱，核與證人乙○○於偵查中之證述大致相符。此外，
    復有警詢筆錄、呼氣酒精濃度檢測單、臺北市政府警察局舉
    發違反道路交通管理事件通知單、同意書、權利告知書、逮
    捕通知、指紋卡片、刑事局91年4月8日刑紋字第0910056481
    號鑑驗書等在卷可稽。本案事證明確，被告自白核與事實相
    符，自應依法論科。
二、新舊法比較部分：被告行為後，94年2月2日修正公布之刑法
    部分條文已於95年7月1日施行，修正後第2條第1項規定：「
    行為後法律有變更者，適用行為時之法律。但行為後之法律
    有利於行為人者，適用最有利於行為人之法律。」此項修正
    乃為符合刑法第 1條罪刑法定主義之要求，貫徹法律禁止溯
    及既往原則，屬規範行為後法律變更所生新舊法律比較適用
    之準據法，無比較新舊法之問題，應逕適用修正後刑法決定
    新舊法之適用，先予敘明。又依修正後刑法第2條第1項比較
    時，應就罪刑有關之共犯、未遂犯、連續犯、牽連犯、結合
    犯，以及累犯加重，自首減輕暨其他法定加減原因（如身分
    加減）與加減例等一切情形，綜其全部之結果而為比較後整
    個適用，不能割裂而分別適用有利益之條文，有最高法院95
    年度第 8次刑庭會議決議可參。惟此所謂割裂適用，係指與
    罪刑有關之本刑而言，不包括易刑處分在內，有關易科罰金
    及易服勞役之折算標準，應分別為新舊法有利不利之比較，
    依刑法第2條第1項從舊從輕原則定其易刑之折算標準，最高
    法院亦著有96年度臺上字第2790、6956號判決意旨足憑。查
    修正前刑法之易科罰金折算標準，依修正前刑法第41條第 1
    項前段、廢止前罰金罰鍰提高標準條例第 2條、現行法規所
    定貨幣單位折算新臺幣條第 2條等規定為折算後，係以新臺
    幣300元以上900元以下折算 1日；而修正後刑法之易科罰金
    折算標準，依修正後刑法第41條第 1項前段規定，係得以新
    臺幣1千元、2千元或3千元折算1日。是就易科罰金之折算標
    準部分，係以行為時法即修正前刑法有利於被告，自應適用
    修正前刑法之規定。
三、按刑法上所謂偽造署押，係指未經他人之授權或同意，而擅
    自簽署他人之姓名或劃押（包括以他人之名義按捺指印之情
    形）者而言（最高法院93年度台上字第2057號裁判參照）。
    經查：(一)呼氣酒精濃度檢測單乃執行警員對被測人實施酒精
    濃度測試後列印而得，係執行警員職務上製作之公文書；司
    法警察（官）於詢問犯罪嫌疑人時所製作之詢問筆錄，係記
    載對於犯罪嫌疑人之詢問及其陳述，其內容當然含有受詢問
    人之意思表示，因該筆錄為公務員職務上所製作之文書，亦
    為公文書之一種，受測人及受詢問人在呼氣酒精濃度檢測單
    及詢問筆錄上簽名或捺印，目的均在擔保各該呼氣酒精濃度
    檢測單及詢問筆錄之憑信性，但不能因此即認為該呼氣酒精
    濃度檢測單及詢問筆錄係受詢問人所製作，而變更其公文書
    之性質，被告於呼氣酒精濃度檢測單及警詢筆錄上偽造「乙
    ○○」之簽名並按捺指印，僅構成偽造署押罪（最高法院91
    年度臺非字第 294號判決意旨參照）；(二)本件臺北市政府南
    港分局因被告涉犯公共危險案件，經警依刑事訴訟法之規定
    逕行拘提或逮捕之通知及於受詢問前為權利告知，無非為警
    察機關因其逕行拘提或逮捕犯罪嫌疑人，認應依刑事訴訟法
    第88條之1第4項及第95條規定告知其本人及其家屬，並告以
    犯罪嫌疑人權利，所踐行之程序而已，是以被告在該通知及
    權利告知書之受通知人欄下方偽簽「乙○○」之姓名及按捺
    指印，僅係處於受通（告）知者之地位，尚不能表示其係有
    製作何種文書之意思及曾為何項之意思表示（此與交通違規
    人在警員製作之舉發交通違規事件通知單上「收受通知聯者
    簽章」欄內偽簽他人姓名，具有表示收到該通知單之意，情
    形並非相同），自難認應成立刑法第 210條之偽造私文書罪
    ，而僅構成署押罪（最高法院91年度台非字第294號、第295
    號裁判參照）；(三)又夜間詢問同意書上偽造他人署押，並捺
    指印，持交查獲之警員，用以表示同意於夜間接受詢問；及
    舉發違反道路交通管理事件通知單上偽簽他人署名，表示已
    收到該通知單之意思，復交回警員處理，顯於該文書之內容
    有所主張，均係構成犯行使偽造私文書罪（最高法院93年度
    臺上字第1187號、93年度臺上字第1454號、90年度臺上字第
    6057號判決意旨參照）。是核被告所為，係犯刑法第 217條
    偽造署押罪、同法第216條、第210條之行使偽造私文書罪。
    被告先後各偽造署押之舉動，在時間及空間上均具有密切之
    關連性，且係侵害同一法益，無非係欲達同一逃避行政罰及
    刑責目的之接續動作，在主觀上顯係基於一貫之犯意，核屬
    接續犯之性質，屬單純一罪；而其於舉發通知單及夜間詢問
    同意書等文書上之偽造署押均為偽造私文書之階段行為，偽
    造私文書之低度行為亦均為行使之高度行為吸收，均不另論
    罪，故僅論以行使偽造私文書一罪。爰審酌被告已有前科紀
    錄，素行非佳，且冒用他人名義應訊，不僅造成他人無端受
    刑事訴追，且因此浪費司法資源，致司法機關徒生無謂之偵
    查，犯罪所生危害不輕，及嗣後尚知坦承犯行等一切情狀，
    量處如主文所示之刑，並諭知易科罰金之折算標準。末以，
    被告所偽造之同意書、舉發違反道路交通管理事件通知單移
    送聯及存根聯，均已交還警員收受，並非被告所有，爰不諭
    知沒收，惟其所偽造如附表所示之「乙○○」之署押共27枚
    （署名9枚、指印18枚），均應依刑法第219條規定沒收之。
    又本件被告犯罪時間雖在96年 4月24日以前，惟被告係中華
    民國96年罪犯減刑條例96年7月16日施行前之91年5月31日經
    臺灣花蓮地方法院檢察署發布通緝，迄99年 2月25日始緝獲
    歸案，未於該條例第 5條所定之96年12月31日以前自動到案
    ，依法自不得予以減刑，附此敘明。
據上論斷，應依刑事訴訟法第 299條第1項前段、第273條之1第1
項，刑法第 2條第1項前段、第216條、第210條、第219條，修正
前刑法第41條第1項前段，廢止前罰金罰鍰提高標準條例第2條，
現行法規所定貨幣單位折算新台幣條例第2條，判決如主文。
本案經檢察官簡淑如到庭執行職務。
中    華    民    國    99    年    7     月    22    日
                  刑事第一庭    法  官  林恒祺
以上正本證明與原本無異。
如不服本判決應於收受送達後10日內向本院提出上訴書狀，並應
敘述具體理由。其未敘述上訴理由者，應於上訴期間屆滿後20日
內向本院補提理由書(均須按他造當事人之人數附繕本)「切勿逕
送上級法院」。告訴人或被害人如對於本判決不服者，應具備理
由請求檢察官上訴，其上訴期間之計算係以檢察官收受判決正本
之日期為準。
中    華    民    國    99    年    7     月    26    日
                                書記官
附錄本判決論罪之法律條文：
中華民國刑法第216條
行使第210條至第215條之文書者，依偽造、變造文書或登載不實
事項或使登載不實事項之規定處斷。
中華民國刑法第210條
偽造、變造私文書，足以生損害於公眾或他人者，處 5年以下有
期徒刑。
附表：
┌──┬───────────┬────────┬──────┐
│編號│偽造署押之文件        │署押之個數      │備註        │
├──┼───────────┼────────┼──────┤
│一  │90年11月25日警詢筆錄  │「乙○○」署名2 │            │
│    │                      │枚、指印6枚     │            │
├──┼───────────┼────────┼──────┤
│二  │酒精濃度檢測單        │「乙○○」署名1 │            │
│    │                      │枚、指印5枚     │            │
│    │                      │                │            │
├──┼───────────┼────────┼──────┤
│三  │臺北市政府警察局舉發違│「乙○○」署名2 │            │
│    │反道路交通管理事件通知│枚（含經複寫後於│            │
│    │單移送聯、存根聯。    │存根聯之署名1枚 │            │
│    │                      │）              │            │
├──┼───────────┼────────┼──────┤
│四  │（夜間詢問）同意書    │「乙○○」署名1 │            │
│    │                      │枚、指印4枚     │            │
├──┼───────────┼────────┼──────┤
│五  │權利告知書            │「乙○○」署名1 │            │
│    │                      │枚、指印1枚     │            │
├──┼───────────┼────────┼──────┤
│六  │臺北市政府警察局南港分│「乙○○」署名2 │            │
│    │局通知2份             │枚、指印2枚     │            │
└──┴───────────┴────────┴──────┘

司法院資訊處製作；財團法人民間司法改革基金會備份。
